【裁判字號】    99,易緝,22
【裁判日期】    990831
【裁判案由】    詐欺
【裁判全文】
臺灣板橋地方法院刑事判決              99年度易緝字第22號
公  訴  人  臺灣板橋地方法院檢察署檢察官
被      告  乙○○
上列被告因詐欺案件，經檢察官提起公訴（90年度偵緝字第503
號），本院判決如下：
    主  文
乙○○意圖為自己不法之所有，以詐術使人將本人之物交付，處
有期徒刑壹年貳月。
    事  實
一、乙○○於民國（下同）88年2 月初某日，明知其個人於88年
    間並無任何所得收入，且其擔任負責人之巨邦拉鍊有限公司
    （設台北縣土城市○○路76巷2 號3 樓，下稱巨邦公司）及
    建邑貿易有限公司（設台北縣新莊市○○街46巷2 弄4 號，
    下稱建邑公司），亦先後於88年2 月1 日起及9 月27日起，
    各已有退票紀錄及遭拒絕往來在案，其個人、巨邦公司及建
    邑公司均無清償借款之能力，竟仍基於為自己不法所有之意
    圖，以巨邦公司及建邑公司急需資金週轉之不實詐術，致甲
    ○○信以為真，而陸續在建邑公司內交付現金或在他處匯款
    之方式，由甲○○出借計新台幣（下同）170 萬元予乙○○
    收受，再由乙○○於88年3 月12日簽立金額各70萬元及100
    萬元之借據各乙紙予甲○○收執為憑。嗣因乙○○先後所交
    付，用以清償上開借款，如附表所示之票據10紙，除如附表
    編號4 所示票據外，事後分別因存款不足（如附表編號3、8
    、9 所示票據）、拒絕往來（如附表編號1 、2 、7 所示票
    據）、撤銷付款委託（如附表編號5 、6 所示票據）或印鑑
    不符（如附表編號10所示票據）而遭退票在案，且乙○○事
    後亦避不出面，甲○○始悉上情。
二、案經甲○○訴由臺灣板橋地方法院檢察署檢察官偵查起訴。
    理  由
一、訊據被告乙○○固坦承於上開時地向告訴人甲○○借款未能
    清償乙情，惟矢口否認上開犯行，辯稱：伊向甲○○借款時
    ，並未以上開工廠失火為由，而係於88年3 月間僅借款50萬
    元，而交付面額100 萬元之支票及借據給甲○○，至於70萬
    元借據則係伊後來用支票向甲○○借錢所開的，伊向甲○○
    借款往來已有一段時間，伊係因為公司資金上週轉有需要，
    才會向甲○○借款，後來公司被倒債，才無法清償上開借款
    ，伊並無以上開不實詐術，向甲○○詐取上開財物云云。經
    查：
  (一)被告於88年2 月初某日起，曾向告訴人甲○○借款支用乙節
    ，業據被告於本院審理時供承屬實，核與告訴人甲○○此部
    分指訴之情節相符，復有告訴人甲○○所提出金額各為70萬
    元及100 萬元，日期均為88年3 月12日之借據影本各乙紙、
    被告所交付如附表編號1 至7 及10所示之票據影本8 紙、退
    票理由單影本9 紙及由被告之子所簽立，領回其中由黃田中
    （按其係被告之前夫）所簽發如附表編號8 、9 所示支票之
    切結書影本乙紙，在卷可稽，足堪認定。雖被告所簽立上開
    2 紙借據上之日期均為「88年3 月12日」，惟因告訴人甲○
    ○所收受上開10紙票據中，其中編號7 之本票乙紙，其簽發
    日期為「88年2 月10日」，足證被告應係於88年2 月初某日
    即向告訴人甲○○借款，並隨後於上開88年2 月10日簽發上
    開本票乙紙予告訴人甲○○，亦堪認定。
  (二)又被告雖辯稱其當時向告訴人甲○○僅有借款50萬元，而非
    100 萬元，至於70萬元的借據，是其後來再拿支票向告訴人
    甲○○借錢，告訴人甲○○要其另外書立的云云。惟上開金
    額各為70萬元及100 萬元之借據2 紙均係被告本人所書立予
    告訴人甲○○收執為憑者，業據被告於本院審理時所不否認
    ，且證人即告訴人甲○○於本院審理時證稱：「（請提示88
    年偵字第26232 號卷第7 頁借據2 張影本，被告承認她在88
    年3 月間有跟你借錢，並簽署2 張借據，壹張70萬，壹張10
    0 萬，有無此事？）有」、「（借據上所記載的金額加起來
    是170 萬，你實際借給被告的金額多少？）就是170 萬」、
    「（你在88年3 月間時跟被告何關係？）因為她有壹個朋友
    是我的房客，我們是這樣認識的」、「（你在前述170 萬借
    款之前，跟被告之間有無任何借貸關係？）都沒有借貸關係
    」、「（被告跟你借前述170 萬時，除了剛二張借據，有無
    交給你其他東西？）我有跟她講要開有價證券給我，她有給
    我票，但是都退票，當時我沒有想到他們會用惡意詐騙的行
    為，拿一些拒絕往來的支票給我，那時候我也沒有經驗，所
    以事先都沒有去偵查她的信用度」、「（她給你幾張票？）
    頭前是開她公司的票，但是已經都是拒絕往來戶，又拿她所
    謂的客票跟我換回去，但也都是拒絕往來」、「（前後總共
    幾張？）我忘記了，每張票幾乎都已經退票」、「（你在91
    年5 月2 日在板院開庭時，曾經有提供支票影本共9 張給法
    院作為參考，是這9 張支票嗎？）沒錯，這些票都是她拿給
    我的」、「（這9 張裡面除了支票也有本票，你剛卻說被告
    只有拿給你支票，有無包括本票？）這不是算票據嗎？這本
    票不是文具行買的那種本票，這是銀行的票據，我把它認為
    是支票」、「（除了這9 張本票及支票之外，被告還有無交
    給你其他的票據？）忘了，那麼久了，而且我人都找不到，
    金額有差我沒有辦法跟她對，她電話不接，改電話也不留，
    我都找不到她人」、「（你所謂被告電話都不接，改電話也
    不留，你都找不到她人的時間為何？）太久了，我現在沒有
    辦法確認時間點，而且她那時候又推她兒子出來，我找不到
    她人，打到公司她兒子接的，他也沒有辦法跟我說他父母的
    去向，日期這麼久了，沒有辦法記得」、「（請提示本署88
    年偵字第26232 號卷內票面金額為161200元之支票影本1 張
    ，你有無看過這張支票？）如果是我提供的我有看過」、「
    （這張是否是你提供的？）應該沒錯，我應該有看過」、「
    （這張是誰拿給你的？）這麼久了，我不知道是誰拿給我的
    ，她那時候就是票拿了都退票，有時候是她兒子拿來跟我換
    的，我現在沒有辦法確認是誰拿給我的，她拿的票後來都退
    票，退了之後又拿來換，我才認為她有惡意欺騙」、「（這
    張票跟你剛所講的170 萬借款有關係嗎？）有關係，都是同
    一筆借款，只是一直退票，她有價證券給我的金額到底多少
    我也搞不清楚」、「（這張161200元的支票的退票理由是印
    鑑不符，你知道原因嗎？）我跟她說你的票一直退，我不要
    她本身的票，我說你有沒有客票，拿客票給我，她之間有壹
    個客戶我跟他有一點熟，他的信用度應該不錯，我不知道是
    不是這一張，有壹張是她以她本身的票，偽造客戶的印章去
    蓋」、「（你說她之間有壹個客戶你跟他有一點熟，客戶的
    姓名為何？）我叫他莊先生」、「（姓名為何？）我不知道
    ，我叫他莊先生」、「（這位莊先生有無開什麼公司或工廠
    ？）有開公司，但是他公司在做什麼我不太清楚」、「（你
    剛說有壹張是她以她本身的票偽造客戶的印章去蓋，你何時
    知道此事？）退票之後我看到退票單，我就想說你蓋的好像
    不是你自己的章，為什麼你退票的是說印鑑不符，而且這張
    票是你本身的票我才發現」、「（請提示貴院91年易字第
    715 號卷第31頁，這張表格是你看到9 張本票支票的相關明
    細資料，這9 張支票你還記得你收受時間的先後順序嗎？）
    順序我真的忘了。我那時候整理不是照優先順序」、「（其
    上有壹個黃田中是誰？）被告先生」、「（白信發、陳啟村
    、趙文聖是誰？）我不認識，我不知道」、「（兌現之後我
    當時有再拿票陸續跟你換錢，你是不是一次拿17 0萬給我？
    ）我不是一次170 萬給被告」、「（後來在95年我兒子有還
    你6 萬元，89或90年我有還你4 萬元，有無此事？）都沒有
    ，我沒有直接經手到你給我的錢」、「（當時你去我公司，
    你說你兒子要註冊沒錢，我就拿那張4 萬多元的客票給你，
    有無此事？）時間這麼久了，我沒有印象有拿到這張4 萬多
    元的客票，有的話我應該印象很深」、「（你之前在法院開
    庭時提出前揭提示給你看的9 張票據明細，另外還有壹張面
    額161200元的支票（經銀行以印鑑不符退票），這些支票你
    手上有正本嗎？）正本有，我還要再找，我不知道是不是都
    有。已經這麼久了，我要找看看」、「（你剛說17 0萬元不
    是一次交付的，是分幾次交付？）一次印象最深是拿50萬，
    應該也分沒幾次，我忘記了。這件案件拖很久才找到被告，
    細節我不是很確定」、「（你之前於91年4 月15日法院開庭
    時，你說這170 萬你有用現金給她也有用匯款給她，是否如
    此？）對」、「（你現金給她在何處給她？）我拿去她中誠
    街的公司」、「（現金都在那裡給她的嗎？）對，都在那裡
    」、「（你於91年4 月15日法院開庭時說她是在新莊中誠街
    她的住處要向你借錢，你剛說你是在她中誠街的公司拿錢給
    她，是二個不同的地方嗎？）她住處及公司都在中誠街，是
    二個地方，隔壁巷子而已」、「（你確定你錢拿給她是在她
    中誠街的公司而不是在她中誠街的住處？）應該都是在公司
    才對，我上次是說中誠街，應該都是她的公司才對」、「（
    她會拿支票或本票給你，是在借錢的時候就會拿支票或本票
    給你還是都是後來沒有還錢的時候她才拿支票本票給你，或
    是都有？）都有」、「（她會在借錢時拿支票或本票給你嗎
    ？）沒有當場錢給她她當場開給我，是後來我跟她要的」、
    「（她當初陸陸續續向你借170 萬，那時說多久還？）幾個
    月而已，她跟我說大概2 、3 個月，最慢2 、3 個月就還我
    ，後來就是一直拖債」、「（你於91年4 月15日法院開庭時
    說票有些是借錢當時就交給你，有些是事後給你，你於91
    年5 月2 日法院開庭時提出前述9 張支票本票影本的明細，
    說都是被告借錢時簽給你的，你剛說她沒有當場錢給她的時
    候她就當場開支票本票給你，究竟為何？）在9 張支票之前
    我已經跟她換過很多支票，只是最後剩下9 張支票的時候，
    已經退票，我要找人，已經找不到人，所以我手上只剩下這
    9 張支票，不是她一開始就開這9 張支票」、「（她在跟你
    借錢時到底會不會開票給你？）好像有一次是她先生在的時
    候，她先生開的」、「（除了這次她先生開的票據之外，她
    在借錢時會不會交付票據給你？）有時候是我上午給她錢，
    下午我才拿到她的票，或是我下午拿給她，晚上才拿到票」
    、「（如果是這種情形，你們是否約定好以票據到期日當作
    被告要還款的時間？）原先不是預定這樣，我們是講好我錢
    借給你，你整筆還給我，後來就是她沒有辦法還給我，我沒
    有辦法才接受她拿什麼票我就拿什麼票，我如果知道這麼複
    雜我就不會錢一大筆借給她」、「（你之前所提出來的這些
    本票、支票影本你都是在票期之前多久拿到這些票？）忘記
    了，我不會去記多久之前拿到票」、「（通常是多久？）我
    沒有辦法具體回答，如果是單張的票我或許記得，這麼多票
    沒有辦法」、「（擬於88年12月6 日在板橋地檢署按鈴申告
    時所提出之面額161200元之支票，票載發票日是88年6 月15
    日，這張支票是她在借錢當時就交給你還是她在何時交給你
    的？）我不知道。但我當初提出這張票不包括在這9 張支票
    之內，我只是要證明被告有惡意，拿自己的票偽造別人的印
    章來蓋。被告於3 月間跟我借錢，在這之中已經有些票退票
    ，她一直拿票跟我換回去，88年6 月15日開票期並不是代表
    她那時候跟我借錢」、「（這張161200元的支票是不是她在
    借錢的時候就交給你的？）不是」、「（是在何時？）我沒
    有辦法回答，這已經這麼久了，我無法確定何時。在那之間
    已經有很多票退票，她拿來跟我換回去」、「（提示本院91
    年易字第715 號卷第31頁9 張票據明細，這張9 張票裡面有
    無哪壹張或哪幾張是被告在借錢當時或當天就交給你的？）
    好像只有1 、2 張，應該是6 月12日兌現日那二張，其他都
    是一直延後」、「（這二張票你手上有無正本？）應該有，
    但是要找」、「（這二張票沒有被換回去嗎？）我要找看看
    」、「（這二張票沒有被換回去嗎？）應該是沒有」、「（
    為何這二張票沒有被換回去？）我也忘記了，我不知道是不
    是後來就找不到人還是怎樣，我要回去看一下，如果我有找
    到這二張票，就是已經退票，但找不到人沒有辦法換票」、
    「（為何其他的票可以換，只有這二張票不能換？）我要看
    一下，我也忘了」、「（你手上會有當初匯款給被告的匯款
    單嗎？）之前我有留，匯款單有，但時間這麼久了，我不知
    道我還有沒有留。我今天回去找，下一次如果有剛所需要的
    那些文件我再提供」等語（見本院卷99年6 月17日審判筆錄
    ）綦詳，且被告於本院審理時亦不否認其後來確曾向告訴人
    甲○○借款70萬元乙情，有如上述，復有告訴人甲○○所提
    出，由被告親自簽署，金額各為70萬元及100 萬元，日期均
    為88年3 月12日之借據影本各乙紙可憑，應堪採信。
  (三)至於被告於上開時地向告訴人甲○○借得上開170 萬元之原
    因乙情，雖據證人即告訴人甲○○於本院審理時證稱：「（
    為何88年3 月間你要借給被告170 萬？）他跟我講他們工廠
    火災要整修」、「（被告說他們工廠火災是位於何處的工廠
    ？）他只跟我講五股工業區裡面」、「（你有到火災的工廠
    去看過嗎？）我有去，但是我找不到，那邊地址很亂，我在
    她的公司那裡跟她接觸，公司是在新莊中誠街」、「（你剛
    說被告跟你借錢是她工廠遭受火災，被告當時除了表示她工
    廠火災需要借款之外，還有無跟你說其他借款原因？）沒有
    」、「（被告跟你借錢是要整修工廠還是因為工廠遭受火災
    有財產上的損失或是有其他原因？）她跟我講要整修，讓她
    們的工廠正常營運」、「（被告說遭火災的工廠是生產什麼
    東西的工廠？）我知道他們是生產拉鍊」、「（你之前在地
    檢署開庭時被告向你說她先生的拉鍊工廠發生火災，而你剛
    說是她們的工廠發生火災，拉鍊工廠到底是她先生或是她們
    ？）我原先以為是她的，後來她跟我說是她先生的，我不會
    去確定是她先生或是她的，因為夫妻就是共同的」、「（那
    家拉鍊工廠何名？）我忘記了」、「（是巨邦拉鍊股份有限
    公司或建邑貿易有限公司？）她們的票好像二張的公司票我
    都有看過，我也不知道到底確定是哪一家」、「（是否是二
    家的其中一家？）應該是，我也不知道」云云，惟因告訴人
    甲○○此部分所訴，不僅業據被告堅決否認在卷，且此部分
    除告訴人甲○○個人指訴之外，即查無其他任何積極事證為
    佐，是告訴人甲○○此部分指訴之詞，尚不足逕為不利被告
    認定之憑據，至為顯然，雖亦堪認定。
  (四)惟因被告個人於88年間，並無任何所得收入，此有財政部財
    稅資料中心90年5 月8 日資五字第90063127號函及其所附調
    件明細各乙份，在卷可稽，且被告擔任負責人之巨邦公司，
    自88年2 月1 日起已有退票紀錄在案，此有中華商業銀行新
    莊分行90年5 月25日（90）莊字第0031號函及其所附客戶一
    般資料查詢、領用支票查詢、退票明細查詢各乙份，而被告
    擔任負責人之建邑公司在聯邦商業銀行桃鶯分行所開設之00
    0000000000號支票存款帳戶之使用情形，亦有聯邦商業銀行
    90年5 月14日（90）聯桃鶯字第0042號函及其所附本行拒付
    票據登記表、支票存款明細分類帳各乙份可稽，而建邑公司
    於88年1 月18日、2 月2 日在上開聯邦銀行桃鶯分行000000
    000000號支票存款帳戶餘額，不僅分別只有1688元、2132元
    而已，更自88年9 月27日起即遭拒絕往來處分在案，此亦有
    聯邦商業銀行桃鶯分行上開函文可憑，足證被告個人於88年
    初，不僅已無任何個人所得收入之來源可言，甚至連被告擔
    任負責人之巨邦公司及建邑公司之財務狀況亦均甚吃緊，應
    均無清償上開高達170 萬元借款之能力可言，至為顯然。惟
    被告於88年2 月初某日起，竟以巨邦公司及建邑公司急需資
    金週轉為由，致告訴人甲○○信以為真，而陸續以現金或匯
    款之方式，由告訴人甲○○出借上開合計170 萬元予被告收
    受，被告除事後於88年3 月12日簽立金額各70萬元及100 萬
    元之借據各乙紙予告訴人甲○○收執為憑，復先後支付用以
    清償上開借款，如附表所示之票據10紙，惟除如附表編號4
    所示票據外，其餘事後分別因存款不足（如附表編號3 、8
    、9 所示票據）、拒絕往來（如附表編號1 、2 、7 所示票
    據）、撤銷付款委託（如附表編號5 、6 所示票據）或印鑑
    不符（如附表編號10所示票據）而遭退票在案，且被告事後
    亦避不出面，而分別在偵查中及本院原審審理時依法通緝到
    案，足認被告於上開時地陸續向告訴人甲○○借得上開170
    萬元時，亦應無事後依約清償告訴人甲○○之真意，被告當
    時顯有為自己不法所有之意圖可言，至為灼然。
  (五)綜上所述，被告上開所辯，除其借得上開款項之原因外，其
    餘顯均係事後卸責之詞，不足採信。被告上開犯行已臻明確
    ，應予依法論科。
二、核被告所為，係犯刑法第339 條第1 項之意圖為自己不法之
    所有，以詐術使人將本人之物交付罪。被告上開犯罪後，刑
    法第33條有關法定罰金刑之規定，業於94年2 月2 日經修正
    公布，並自95年7 月1 日起生效施行，經本院比較修正前後
    之規定，以修正前之規定，為有利於被告，應依刑法第2 條
    第1 項前段之規定，從修正前之規定處斷，合先敘明。查被
    告上開犯罪行為時間雖係在96年4 月24日之前，惟被告因上
    開犯罪，前經本院於91年6 月26日依法通緝在案，而被告未
    能依中華民國九十六年罪犯減刑條例第5 條之規定，自動於
    96年12月31日前歸案接受本院審理，依該條之規定，自不得
    予以減輕其刑。爰審酌被告犯罪之動機、目的、手段、對告
    訴人甲○○所生危害及其犯罪後之態度等一切情狀，量處如
    主文所示之刑，以資懲儆。
據上論斷，應依刑事訴訟法第299 條第1 項前段，刑法第2 條第
1 項前段、第339 條第1 項，刑法施行法第1 條之1 第1 項、第
2項 前段，判決如主文。
本案經檢察官黃筵銘到庭執行職務。
中    華    民    國    99    年    8     月    31    日
                  刑事第七庭  審判長法  官  戴嘉清
                                    法  官  王瑜玲
                                    法  官  林晏鵬
以上正本證明與原本無異
如不服本判決應於送達後10日內向本院提出上訴狀
                                    書記官  陳映孜
中    華    民    國    99    年    9     月    7     日
附錄法條：刑法第339條
（普通詐欺罪）
意圖為自己或第三人不法之所有，以詐術使人將本人或第三人之
物交付者，處 5 年以下有期徒刑、拘役或科或併科 1 千元以下
罰金。
以前項方法得財產上不法之利益或使第三人得之者，亦同。
前二項之未遂犯罰之。
附表
┌─┬─────┬──┬───┬───┬────┬───┐
│編│票據號碼  │發票│發票人│金額（│付款銀行│退票  │
│  │          │日（│      │新台幣│        │理由  │
│號│          │支票│      │）    │        │      │
│  │          │）或│      │      │        │      │
│  │          │到期│      │      │        │      │
│  │          │日（│      │      │        │      │
│  │          │本票│      │      │        │      │
│  │          │）  │      │      │        │      │
├─┼─────┼──┼───┼───┼────┼───┤
│1 │GB0000000 │88年│龍平裝│145600│華南銀行│存款不│
│  │支票      │11月│潢有限│元    │新莊分行│足及拒│
│  │          │30日│公司、│      │        │絕往來│
│  │          │    │白信發│      │        │戶    │
├─┼─────┼──┼───┼───┼────┼───┤
│2 │AN0000000 │88年│佑鑽企│171450│中華銀行│存款不│
│  │支票      │9月 │業行、│元    │大順分行│足及拒│
│  │          │30日│陳啟村│      │        │絕往來│
│  │          │    │      │      │        │戶    │
├─┼─────┼──┼───┼───┼────┼───┤
│3 │CN0000000 │88年│趙文聖│176600│台新銀行│存款不│
│  │支票      │9月 │      │元    │金華分行│足    │
│  │          │15日│      │      │        │      │
├─┼─────┼──┼───┼───┼────┼───┤
│4 │UD0000000 │88年│建邑貿│100000│聯邦銀行│    │
│  │本票      │12月│易有限│元    │桃園分行│      │
│  │          │28日│公司、│      │        │      │
│  │          │    │乙○○│      │        │      │
├─┼─────┼──┼───┼───┼────┼───┤
│5 │UD0000000 │88年│建邑貿│100000│聯邦銀行│經撤銷│
│  │本票      │6月 │易有限│元    │桃鶯分行│付款委│
│  │          │12日│公司、│      │        │託    │
│  │          │    │乙○○│      │        │      │
├─┼─────┼──┼───┼───┼────┼───┤
│6 │UD0000000 │88年│建邑貿│100000│聯邦銀行│經撤銷│
│  │本票      │6月 │易有限│元    │桃鶯分行│付款委│
│  │          │12日│公司、│      │        │託    │
│  │          │    │乙○○│      │        │      │
├─┼─────┼──┼───┼───┼────┼───┤
│7 │UD0000000 │88年│建邑貿│350000│聯邦銀行│存款不│
│  │本票      │12月│易有限│元    │桃鶯分行│足及拒│
│  │          │10日│公司、│      │        │絕往來│
│  │          │    │乙○○│      │        │戶    │
├─┼─────┼──┼───┼───┼────┼───┤
│8 │TC0000000 │88年│黃田中│300000│誠泰銀行│存款不│
│  │支票      │9月 │      │元    │林森北路│足    │
│  │          │15日│      │      │分行    │      │
├─┼─────┼──┼───┼───┼────┼───┤
│9 │TC0000000 │88年│黃田中│300000│誠泰銀行│存款不│
│  │支票      │9月 │      │元    │林森北路│足    │
│  │          │15日│      │      │分行    │      │
├─┼─────┼──┼───┼───┼────┼───┤
│10│AX0000000 │88年│九？實│161200│中華銀行│印鑑不│
│  │支票      │6月 │業有限│元    │新莊分行│符（按│
│  │          │15日│公司、│      │        │開戶戶│
│  │          │    │莊義能│      │        │名應為│
│  │          │    │      │      │        │「巨邦│
│  │          │    │      │      │        │拉鍊有│
│  │          │    │      │      │        │限公司│
│  │          │    │      │      │        │」    │
└─┴─────┴──┴───┴───┴────┴───┘

司法院資訊處製作；財團法人民間司法改革基金會備份。
